ACORDAO-COMPLETO-2449063

ACÓRDÃO 4802/2021 ATA 8/2021 - PRIMEIRA CÂMARA

VISTOS, relatados e discutidos estes autos da Tomada de Contas Especial instaurada pelo extinto Ministério do Esporte, atualmente incorporado pelo Ministério da Cidadania, em desfavor do Sr. Jorge Romel Cunha, ex-Prefeito do Município de São João do Oriente/MG, tendo por fundamento a omissão no dever de prestar contas dos recursos recebidos no âmbito do Convênio 738.417/2010 (Siconv 59379/2010) .  
 ACORDAM os Ministros do Tribunal de Contas da União, reunidos em Sessão da 1ª Câmara, ante as razões expostas pelo Relator, em: 
 9.1. nos termos dos arts. 1º, inciso I, 16, inciso III, alínea a, 19, caput, e 23, inciso III, da Lei 8.443/1992, julgar irregulares as contas do Sr. Jorge Romel Cunha, condenando-o ao pagamento da quantia de 100.000,00 (cem mil reais) , com a fixação do prazo de 15 (quinze) dias, a contar da notificação, para comprovar, perante o Tribunal (artigo 214, inciso III, alínea a do Regimento Interno/TCU) , o recolhimento da dívida ao Tesouro Nacional, atualizada monetariamente e acrescida dos juros de mora, calculados a partir de 12/11/2010 até a data do efetivo recolhimento, na forma prevista na legislação em vigor; 
 9.2. aplicar ao Sr. Jorge Romel Cunha a multa prevista nos arts. 19, caput, e 57 da Lei 8.443/1992, no valor de R$ 20.000,00 (vinte mil reais) , fixando-lhe o prazo de 15 (quinze) dias, a contar da notificação, para que comprove, perante este Tribunal (art. 214, inciso III, alínea a, do Regimento Interno/TCU) , o recolhimento da referida importância ao Tesouro Nacional, atualizada monetariamente desde a data do presente Acórdão até a do efetivo recolhimento, se for paga após o vencimento, na forma da legislação em vigor;
 9.3. autorizar, caso requerido, nos termos do art. 26 da Lei 8.443/1992, c/c o art. 217 do Regimento Interno/TCU, o parcelamento da dívida em até 36 (trinta e seis) parcelas mensais e sucessivas, sobre as quais incidirão os correspondentes acréscimos legais (débito: atualização monetária e juros de mora; multa: atualização monetária) , esclarecendo ao responsável que a falta de pagamento de qualquer parcela importará no vencimento antecipado do saldo devedor, sem prejuízo das demais medidas legais;
 9.4. autorizar, desde logo, com base no art. 28, inciso II, da Lei 8.443/1992, a cobrança judicial da dívida, caso não atendida a notificação;
 9.5. enviar cópia deste Acórdão à Procuradoria da República no Estado de Minas Gerais, nos termos do § 7° do art. 209 do Regimento Interno/TCU, para a adoção das medidas que entender cabíveis, bem como ao Ministério da Cidadania, para ciência.

Tomada de Contas Especial instaurada pelo extinto Ministério do Esporte, atualmente incorporado pelo Ministério da Cidadania, em função da omissão no dever de prestar contas dos recursos recebidos no âmbito do Convênio 738.417/2010.

Primeira Câmara

Município de São João do Oriente/MG.

3. Responsável: Jorge Romel Cunha (XXX.211.526-XX).

13.1. Ministros presentes: Walton Alencar Rodrigues (Presidente), Vital do Rêgo e Jorge Oliveira.
13.2. Ministro-Substituto convocado: Marcos Bemquerer Costa (Relator).
13.3. Ministros-Substitutos presentes: Augusto Sherman Cavalcanti e Weder de Oliveira.

MARCOS BEMQUERER

Trata-se da Tomada de Contas Especial instaurada pelo extinto Ministério do Esporte, atualmente incorporado pelo Ministério da Cidadania, em desfavor do Sr. Jorge Romel Cunha, ex-Prefeito do Município de São João do Oriente/MG, tendo por fundamento a omissão no dever de prestar contas dos recursos recebidos no âmbito do Convênio 738417/2010 (Siconv 59379/2010) .
2.	Referido ajuste, firmado entre aquele órgão e aquela municipalidade, teve por objeto o desenvolvimento de atividades recreativas e de lazer para crianças, adolescentes, jovens, adultos, idosos e portadores de deficiência (peça 3, pp. 55/77) .
3.	Transcrevo, a seguir, com os devidos ajustes de forma, a instrução da Secretaria de Controle Externo de Tomada de Contas Especial - Secex/TCE por meio da qual os fatos atinentes a este processo são circunstanciados (peça 23) :
"2. Foram previstos R$ 110.182,00 para a execução do convênio, sendo R$ 100.000,00 a cargo da concedente e a contrapartida, no valor de R$ 10.182,00, a cargo da convenente (peça 3, p. 63) . A transferência dos recursos da União ocorreu em 12/11/2010, por meio de duas ordens bancárias, uma no valor de R$ 95.000,00 e outra no valor de R$ 5.000,00 (peça 4, p. 341) .
O início da vigência do Convênio se deu em 30/6/2010, com a assinatura do Termo (peça 3, p. 63) , e seu fim foi postergado para 27/6/2012 por meio do Primeiro Termo Aditivo, assinado em 13/1/2012, sendo que o prazo para prestação de contas era de trinta dias a contar do fim da vigência (peça 3, p. 105-106) .
Em 11/4/2017, com fundamento na IN/TCU 71/2012, alterada pela IN/TCU 76/2016 e DN/TCU 155/2016, o Ministério do Esporte autorizou a instauração da tomada de contas especial (peça 4, p. 5) .
O fundamento para a instauração da Tomada de Contas Especial, conforme consignado na matriz de responsabilização elaborada pelo tomador de contas, foi a (...) omissão no dever de prestar contas, tendo em vista o encerramento do prazo da vigência do Convênio em 27/06/2012 (peça 4, p. 356) .
O responsável arrolado na fase interna foi devidamente comunicado e, diante da ausência de justificativas suficientes para elidir a irregularidade e da não devolução dos recursos, instaurou-se a tomada de contas especial (peça 3, p. 119-127, 131-133, 135-139, 145-147, 153-155, 161-163) .
No relatório (peça 4, p. 340-347) , o tomador de contas concluiu que o prejuízo importaria no valor original de R$ 100.000,00, que corresponde à integralidade dos recursos da União repassados ao município, imputando-se a responsabilidade ao Sr. Jorge Romel Cunha, ex-Prefeito Municipal de São João do Oriente/MG, no período de 1/1/2009 a 31/12/2012, na condição de gestor dos recursos. 
Em 19/7/2019, a Controladoria-Geral da União emitiu o relatório de auditoria (peça 4, p. 361-363) , em concordância com o relatório do tomador de contas. O certificado de auditoria e o parecer do dirigente do órgão de controle interno concluíram pela irregularidade das presentes contas (peça 4, p. 364-366) .
Em 31/7/2019, o ministro responsável pela área atestou haver tomado conhecimento das conclusões contidas no relatório e certificado de auditoria, bem como do parecer conclusivo do dirigente do órgão de controle interno, manifestando-se pela irregularidade das contas, e determinou o encaminhamento do processo ao Tribunal de Contas da União (peça 5, p. 21-22) .
Já no âmbito do TCU, foi promovida a citação e a audiência do Sr. Jorge Romel Cunha pela não comprovação da boa e regular aplicação dos recursos federais repassados ao município de São João do Oriente/MG, em face da omissão no dever de prestar contas dos valores transferidos, no âmbito do Convênio 738417/2010, bem como, pelo não cumprimento do prazo originalmente estipulado para prestação de contas da transferência em epígrafe, cujo prazo encerrou-se em 27/7/2012 (peças 18 e 20) .
EXAME TÉCNICO			 
Da validade das notificações:
Preliminarmente, cumpre tecer breves considerações sobre a forma como são realizadas as comunicações processuais no TCU. A esse respeito, destacam-se o art. 179, do Regimento Interno do TCU (Resolução 155, de 4/12/2002) e o art. 4º, inciso III, § 1º, da Resolução TCU 170, de 30 de junho de 2004, in verbis:
"Art. 179. A citação, a audiência ou a notificação, bem como a comunicação de diligência, farse-ão:
I - mediante ciência da parte, efetivada por servidor designado, por meio eletrônico, fac-símile, telegrama ou qualquer outra forma, desde que fique confirmada inequivocamente a entrega da comunicação ao destinatário;
II - mediante carta registrada, com aviso de recebimento que comprove a entrega no endereço do destinatário;
III - por edital publicado no Diário Oficial da União, quando o seu destinatário não for localizado
 (...) 
Art. 3º As comunicações serão dirigidas ao responsável, ou ao interessado, ou ao dirigente de órgão ou entidade, ou ao representante legal ou ao procurador constituído nos autos, com poderes expressos no mandato para esse fim, por meio de:
I - correio eletrônico, fac-símile ou telegrama;
II - servidor designado;
III - carta registrada, com aviso de recebimento;
IV - edital publicado no Diário Oficial da União, quando o seu destinatário não for localizado, nas hipóteses em que seja necessário o exercício de defesa.
Art. 4º. Consideram-se entregues as comunicações:
I - efetivadas conforme disposto nos incisos I e II do artigo anterior, mediante confirmação da ciência do destinatário;
II - realizadas na forma prevista no inciso III do artigo anterior, com o retorno do aviso de recebimento, entregue comprovadamente no endereço do destinatário;
III - na data de publicação do edital no Diário Oficial da União, quando realizadas na forma prevista no inciso IV do artigo anterior.
§ 1º O endereço do destinatário deverá ser previamente confirmado mediante consulta aos sistemas disponíveis ao Tribunal ou a outros meios de informação, a qual deverá ser juntada ao respectivo processo."
Bem se vê, portanto, que a comunicação por edital publicado no Diário Oficial da União, quando o seu destinatário não for localizado, nas hipóteses em que seja necessário o exercício de defesa, é perfeitamente válida.
Da revelia do responsável Jorge Romel Cunha
No caso vertente, houve duas tentativas frustradas de se localizar o responsável em endereços provenientes da base de CPFs da Receita Federal e em outras bases de dados custodiadas pelo TCU (peças 15 e 19) , de forma que não restou outra alternativa a não ser realizar a citação e a audiência por edital (peça 18) , que foi publicado no Diário Oficial da União em 21/9/2020 (peça 20) .
Nos processos do TCU, a revelia não leva à presunção de que seriam verdadeiras todas as imputações levantadas contra os responsáveis, diferentemente do que ocorre no processo civil, em que a revelia do réu opera a presunção da verdade dos fatos narrados pelo autor (Acórdão 1009/2018-TCU-Plenário, Relator Min. Bruno Dantas; 2369/2013 - TCU - Plenário, Relator Min. Benjamin Zymler e 2449/2013 - TCU - Plenário, Relator Min. Benjamin Zymler) . Dessa forma, a avaliação da responsabilidade do agente não pode prescindir da prova existente no processo ou para ele carreada. 
Ao não apresentar sua defesa, o responsável deixou de produzir prova da regular aplicação dos recursos sob sua responsabilidade, em afronta às normas que impõem aos gestores públicos a obrigação legal de, sempre que demandados pelos órgãos de controle, apresentar os documentos que demonstrem a correta utilização das verbas públicas, a exemplo do contido no art. 93 do Decreto-Lei 200/1967: 'Quem quer que utilize dinheiros públicos terá de justificar seu bom e regular emprego na conformidade das leis, regulamentos e normas emanadas das autoridades administrativas competentes.'
Mesmo as alegações de defesa não sendo apresentadas, considerando o princípio da verdade real que rege esta Corte, procurou-se buscar, em manifestações do responsável na fase interna desta Tomada de Contas Especial, se havia algum argumento que pudesse ser aproveitado a seu favor. Entretanto, os argumentos apresentados na fase interna não elidem as irregularidades apontadas.
Em se tratando de processo em que a parte interessada não se manifestou acerca das irregularidades imputadas, não há elementos para que se possa efetivamente aferir e reconhecer a ocorrência de boa-fé na conduta do responsável, podendo este Tribunal, desde logo, proferir o julgamento de mérito pela irregularidade das contas, conforme os termos dos §§ 2º e 6º do art. 202 do Regimento Interno do TCU. (Acórdão 2064/2011-TCU-Primeira Câmara (relator Min. Ubiratan Aguiar) , 6.182/2011-TCU-1ª Câmara (relator Min. Weder de Oliveira) , 4.072/2010-TCU-1ª Câmara (Relator Min. Valmir Campelo) , 1.189/2009-TCU-1ª Câmara (Relator Min. Marcos Bemquerer) , 731/2008-TCU-Plenário (Relator Min. Aroldo Cedraz) .
Dessa forma, o responsável Jorge Romel Cunha deve ser considerado revel, nos termos do art. 12, § 3º, da Lei 8.443/1992, devendo suas contas serem julgadas irregulares, condenando-se-lhe ao débito apurado e aplicando-lhe as multas previstas nos art. 57 e 58, III, da Lei 8.443/1992.
Prescrição da Pretensão Punitiva
Vale ressaltar que a pretensão punitiva do TCU, conforme Acórdão 1441/2016-TCU-Plenário, Relator: Benjamin Zymler, que uniformizou a jurisprudência acerca dessa questão, subordina-se ao prazo geral de prescrição indicado no art. 205 do Código Civil, que é de dez anos, contado da data de ocorrência da irregularidade sancionada, nos termos do art. 189 do Código Civil, sendo este prazo interrompido pelo ato que ordenar a citação, a audiência ou a oitiva dos responsáveis.
No caso em exame, não ocorreu a prescrição, uma vez que a irregularidade sancionada se deu em 27/7/2012 e o ato de ordenação da citação ocorreu em 30/4/2020.
CONCLUSÃO
Em face da análise promovida na seção 'Exame Técnico', verifica-se que o responsável Jorge Romel Cunha não logrou comprovar a boa e regular aplicação dos recursos, instado a se manifestar, optou pelo silêncio, configurando a revelia, nos termos do § 3º, do art. 12, da Lei 8.443/1992. 
Vale ressaltar que a jurisprudência pacífica nesta Corte é no sentido da imprescritibilidade das ações de ressarcimento ao erário (Súmula TCU 282) . Dessa forma, identificado dano ao erário, devese instaurar e julgar o processo de tomada de contas especial para responsabilizar seus agentes causadores, respeitando o direito ao contraditório e à ampla defesa, independentemente de quando ocorreram os atos impugnados.
Verifica-se também que não houve a prescrição da pretensão punitiva, conforme análise já realizada.
Tendo em vista que não constam dos autos elementos que permitam reconhecer a boa-fé dos responsáveis, sugere-se que as suas contas sejam julgadas irregulares, nos termos do art. 202, § 6º, do Regimento Interno do TCU, com a imputação do débito atualizado monetariamente e acrescido de juros de mora, nos termos do art. 202, § 1º do Regimento Interno do TCU, descontado o valor eventualmente recolhido, com a aplicação da multa prevista no artigo 57, da Lei 8.443/1992.
Por fim, como não houve elementos que pudessem modificar o entendimento acerca das irregularidades em apuração, mantém-se a matriz de responsabilização presente em anexo à instrução preliminar (peça 10) .
Cumulatividade de multas 
Quanto à possibilidade de aplicação cumulativa das multas dos arts. 57 e 58, da Lei 8.443/1992, ainda que seja adequada a realização de citação e audiência do responsável, por força do disposto no art. 209, § 4º, do Regimento Interno do TCU, o Tribunal reconhece que existe relação de subordinação entre as condutas de 'não comprovação da aplicação dos recursos' e de 'omissão na prestação de contas', sendo a primeira consequência da segunda, o que enseja, na verificação das duas irregularidades, a aplicação da multa do art. 57, com o afastamento da multa do art. 58, inciso I, em atenção ao princípio da absorção (Acórdão 9579/2015-TCU-Segunda Câmara, Relator Min. Vital do Rêgo; Acórdão 2469/2019-TCU-Primeira Câmara, Relator Min. Augusto Sherman) .
Conforme leciona Cezar Bitencourt (Tratado de Direito Penal: parte geral - 8ª Edição - São Paulo: Saraiva, 2003. Pg. 565) , na absorção, ' (...) a pena do delito mais grave absorve a pena do delito menos grave, que deve ser desprezada'. No caso concreto, a 'omissão no dever de prestar contas', embora seja uma irregularidade autônoma, funciona como fase ou meio para a consecução da 'não comprovação da aplicação dos recursos', havendo clara relação de interdependência entre essas condutas. Dessa forma, recaindo as duas ocorrências num mesmo gestor, deve prevalecer a pena do delito mais grave, qual seja, a multa do art. 57, da Lei 8.443/1992.
Cumpre observar, ainda, que a conduta do responsável, consistente nas irregularidades 'não comprovação da boa e regular aplicação dos recursos federais repassados em face da omissão no dever de prestar contas' e 'não cumprimento do prazo para apresentação de prestação de contas pelo gestor dos recursos', configura violação não só às regras legais, mas também aos princípios basilares da administração pública, eis que, em última análise, ocorre o comprometimento da necessária satisfação à sociedade sobre o efetivo emprego dos recursos públicos postos à disposição da municipalidade, por força do instrumento de repasse em questão.
Nesses casos, em que fica evidente a falta de transparência e lisura, não há como afastar as suspeitas sempre presentes de que a totalidade dos recursos públicos federais, transferida ao convenente, tenha sido integralmente desviada, em prol de gestor ímprobo, ou de pessoas por ele determinadas, a revelar grave inobservância de dever de cuidado no trato com a coisa pública, isto é, ato praticado com culpa grave, pois, na espécie, a conduta do responsável se distancia daquela que seria esperada de um administrador público minimante diligente, num claro exemplo de erro grosseiro a que alude o art. 28 do Decreto-lei 4.657/1942 (Lei de Introdução às Normas do Direito Brasileiro) , incluído pela Lei 13.655/2018 (Acórdão 1689/2019-TCU-Plenário, Relator Min. Augusto Nardes; Acórdão 2924/2018-TCU-Plenário, Relator Min. José Mucio Monteiro; Acórdão 2391/2018-TCU-Plenário, Relator Min. Benjamin Zymler) ."
4.	Com base em tais ponderações, a Secex/TCE propõe, em uníssono e de forma sintética: a) considerar o responsável revel, nos termos do art. 12, § 3º, da Lei 8.443/1992; b) julgar irregulares suas contas; c) imputar-lhe o débito apurado nos autos e aplicar-lhe a multa pecuniária prevista no art. 57 daquele diploma legal; e d) remeter cópia do Acórdão que sobrevier ao Ministério Público da União (peças 23, pp. 5/6; 24 e 25) .
5.	O Ministério Público especializado, em parecer da lavra do Subprocurador-Geral Paulo Soares Bugarin, anui ao encaminhamento alvitrado pela unidade especializada (peça 26) .
		É o Relatório.

não há.

Subprocurador-Geral Paulo Soares Bugarin.

TOMADA DE CONTAS ESPECIAL. CONVÊNIO. DESENVOLVIMENTO DE ATIVIDADES RECREATIVAS E DE LAZER PARA CRIANÇAS, ADOLESCENTES, JOVENS, ADULTOS, IDOSOS E PORTADORES DE DEFICIÊNCIA. NÃO COMPROVAÇÃO DA BOA E REGULAR APLICAÇÃO DOS RECURSOS TRANSFERIDOS EM DECORRÊNCIA DA OMISSÃO NO DEVER DE PRESTAR CONTAS. CITAÇÃO E AUDIÊNCIA DO EX-PREFEITO. REVELIA. CONTAS IRREGULARES. DÉBITO. MULTA. 1) Julgam-se irregulares as contas e em débito o responsável, sem prejuízo da aplicação de multa, em função da não comprovação da boa e regular aplicação de recursos federais recebidos mediante convênio. 2) O ônus de comprovar a regularidade da integral aplicação de recursos públicos federais compete ao gestor, por meio de documentação idônea, que demonstre, de forma efetiva, os gastos efetuados e o nexo de causalidade entre as despesas realizadas e a verba federal recebida.

TOMADA DE CONTAS ESPECIAL (TCE)

Secretaria de Controle Externo de Tomada de Contas Especial - Secex/TCE.

Em exame a Tomada de Contas Especial instaurada pelo extinto Ministério do Esporte, atualmente incorporado pelo Ministério da Cidadania, em desfavor do Sr. Jorge Romel Cunha, ex-Prefeito do Município de São João do Oriente/MG, tendo por fundamento a omissão no dever de prestar contas dos recursos recebidos no âmbito do Convênio 738.417/2010 (Siconv 59379/2010) .
2.	Mencionado ajuste, firmado entre aquele órgão e a municipalidade, teve por objeto o desenvolvimento de atividades recreativas e de lazer para crianças, adolescentes, jovens, adultos, idosos e portadores de deficiência (peça 3, pp. 55/77) .
3.	Para a consecução do avençado, foram previstos R$ 110.182,00, sendo R$ 100.000,00 a cargo da concedente e a contrapartida, no valor de R$ 10.182,00, a cargo da convenente (peça 3, p. 63) . A transferência dos recursos federias ocorreu em 12/11/2010, por meio de duas ordens bancárias, uma no valor de R$ 95.000,00 e outra no valor de R$ 5.000,00 (peça 4, p. 341) .
4.	Em função da ausência de prestação de contas dos recursos conveniados, o então ministério do Esporte instaurou a presente TCE, quantificou o dano ao erário em R$ 100.000,00 e responsabilizou o Sr. Jorge Romel Cunha pelo prejuízo, conforme consta do relatório do tomador de contas (peça 4, pp. 340/347) .
5.	No âmbito deste Tribunal, a Secex/TCE instruiu os autos e, por delegação de competência deste Relator, efetuou a citação do Sr. Jorge Romel Cunha, pelo débito de R$ 100.000,00, haja vista a não comprovação da boa e regular aplicação da verba federal recebida no âmbito do Convênio 738417/2010, decorrente da omissão no dever de prestar contas. 
6.	A unidade especializada também promoveu a audiência do ex-alcaide em face do não encaminhamento da prestação de contas do ajuste em foco. 
7.	Transcorrido in albis o prazo para a apresentação das alegações de defesa e de razões de justificativa, a Secex/TCE propõe, em síntese: a) considerar revel o responsável, nos termos do art. 12, § 3º, da Lei 8.443/1992; b) julgar irregulares suas contas; c) imputar-lhe o débito apurado neste processo, sem prejuízo de cominar-lhe a multa prevista no art. 57 da indigitada Lei; e d) remeter cópia do Acórdão que sobrevier ao Ministério Público da União.
8.	Como tenho ressaltado, a omissão no dever de prestar contas de recursos federais recebidos mediante convênio impede a comprovação da regular aplicação daquela verba, situação que configura presunção juris tantum da existência de débito. 
9.	Para além do acima descrito, a não apresentação da prestação de contas de verba federal encerra ofensa ao princípio da transparência, conforme destacado no enunciado abaixo, colhido da ferramenta "jurisprudência selecionada":
Acórdão 2256/2017-TCU-Primeira Câmara (relator ministro Walton Alencar Rodrigues) 
 "A omissão no dever de prestar contas significa não somente descumprimento da Constituição e da legislação em vigor, mas também violação da transparência na prática dos atos de gestão, ausência de comprovação da lisura no trato com a coisa pública e presunção de que a totalidade dos recursos públicos federais transferidos ao convenente tenha sido integralmente desviada." 
10.	Como é cediço, a imposição de comprovar a boa e regular utilização de recursos federais recebidos decorre do ordenamento jurídico, a teor do bloco normativo composto pelas disposições dos arts. 70, parágrafo único, da Constituição Federal, 93 do Decreto-lei 200/1967 e 66 do Decreto 93.872/1986.
11.	E de tal tarefa, o responsável deve se desincumbir por meio de documentação idônea que demonstre o cumprimento do objeto avençado, bem assim o nexo causal entre os gastos havidos e o recurso que recebera do Poder Público Federal.
12.	Nesse sentido, se o Sr. Jorge Romel Cunha não logrou êxito em apresentar ao concedente e tampouco a este Tribunal documentação idônea que demonstrasse, de forma cabal, a correta destinação da verba repassada, cabe julgar irregulares as suas contas.   
13.	Cumpre destacar que, diante da frustação de se localizar o responsável em endereços provenientes da base de CPF da Receita Federal e em outras bases de dados custodiadas pelo TCU (peças 15 e 19) , a Secex/TCE realizou a citação e a audiência do ex-Prefeito pela via editalícia (peça 18) , com publicação no Diário Oficial da União em 21/9/2020 (peça 20) .
14.	Assim, uma vez que o Sr. Jorge Romel Cunha optou por permanecer silente em relação ao chamamento da Corte, tornou-se revel, nos termos do art. 12, § 3º, da Lei 8.443/1992, o que impõe o prosseguimento do processo. 
15.	Dessarte, devem-se julgar irregulares as contas do Sr. Jorge Romel Cunha, imputando-se-lhe o débito apurado nestes autos, sem prejuízo de, diante da gravidade dos fatos narrados, aplicar-lhe penalidade pecuniária. 
16.	No que tange à possibilidade de sancionamento do responsável, destaco que o Plenário desta Corte fixou o entendimento de que o Tribunal está subordinado ao prazo decenal de prescrição indicado no art. 205 do Código Civil, contado a partir do fato gerador, e de que o ato que ordenar a citação, a audiência ou oitiva da parte interrompe a prescrição, nos termos do art. 202, inciso I, do Código Civil (Acórdão 1441/2016-TCU-Plenário, relator ministro Benjamin Zymler e redator ministro Walton Alencar Rodrigues) .
17. 	Sobre o dies a quo da contagem do prazo prescricional, esta Corte deliberou que: 
Acórdão 2278/2019-TCU-Primeira Câmara (relator ministro-substituto Augusto Sherman)  
"Nos casos de não comprovação da regular aplicação de recursos repassados mediante convênios ou instrumentos similares, a data limite para entrega da prestação de contas final ou a data da efetiva entrega antecipada assinala o marco inicial da contagem do prazo de prescrição da pretensão punitiva do TCU." 
18. 	Uma vez que o prazo final para a apresentação da prestação de contas era o dia 27/7/2012 e o despacho ordinatório da citação do responsável foi exarado em 30/4/2020 (peça 12) , isto é, em prazo inferior a dez anos, resta afastada a prescrição da pretensão punitiva. 
19.	Ainda acerca da multa, acolho a sugestão da Secex/TCE de que a punição seja fundamentada, de forma exclusiva, no art. 57 da Lei 8.443/1992, pois o entendimento do Tribunal é no sentido de que, havendo omissão no dever de prestar contas, há relação de subordinação entre tal conduta e a não comprovação da regular destinação do dinheiro público, sendo o caso de a multa prevista no art. 58, inciso I, daquele diploma legal, ser absorvida por aquela insculpida no mencionado art. 57 do mesmo regramento. Precedentes (jurisprudência selecionada) : 
Acórdão 4710/2020-TCU-Primeira Câmara (rel. ministro Benjamin Zymler) ; 2.469/2019 - 1ª Câmara (rel. ministro-substituto Augusto Sherman) ; e 9.579/2015 - 2ª Câmara (rel. ministro Vital do Rêgo) 
"Existe relação de subordinação entre as condutas de não comprovação da aplicação dos recursos e de omissão na prestação de contas, sendo a primeira consequência da segunda, o que enseja, na ocorrência das duas irregularidades, afastar a aplicação da multa do art. 58, inciso I, da Lei 8.443/1992, e fazer prevalecer a multa do art. 57 da mesma lei."
20. 	Oportuno, por fim, com base no § 7° do art. 209 do Regimento Interno/TCU, encaminhar cópia do Acórdão que sobrevier à Procuradoria da República no Estado de Minas Gerais, para a adoção das medidas de sua alçada e ao Ministério da Cidadania, para ciência. 
	Ante o exposto, anuo ao encaminhamento unânime da Secex/TCE e do MP/TCU, e voto por que seja adotado o Acórdão que ora submeto a este Colegiado. 
	
T.C.U., Sala das Sessões, em 23 de março de 2021.
MARCOS BEMQUERER COSTA
Relator